【裁判字號】    92,台上,1190
【裁判日期】    920313
【裁判案由】    違反毒品危害防制條例
【裁判全文】
最高法院刑事判決                              九十二年度台上字第一一九○號
    上  訴  人  甲○○
                        南監獄執行中）
右上訴人因違反毒品危害防制條例案件，不服台灣高等法院台南分院中華民國九十一
年十月二十九日第二審更審判決（九十一年度上更(二)字第三一二號，起訴案號：台灣
台南地方法院檢察署八十九年度偵字第九五二二號），提起上訴，本院判決如左：
    主  文
原判決撤銷，發回台灣高等法院台南分院。
    理  由
本件原判決認定上訴人甲○○曾犯賭博、竊盜、贓物、傷害、槍砲、煙毒及販賣麻醉
藥品等前科罪行（所處徒刑，部分於民國八十三年六月二十六日以前執行完畢，其餘
因合併執行，尚未執行完畢，因此本案不構成累犯），仍不知悔改，因其施用毒品花
費甚鉅，又見毒品買賣之利潤巨大，為求得不法巨額利潤，乃以毒養毒，起意販賣毒
品營利，於民國（下同）八十九年五月間，於某地，向綽號「阿輝」不詳姓名男子，
販入第一級毒品海洛因五包（計淨重陸拾點壹參公克，包裝重參點零壹公克）及第二
級毒品安非他命貳包（分別原淨重參肆捌點陸貳公克、貳參點參參公克，均分別取零
點貳公克鑑驗，餘分別淨重參肆捌點肆貳公克、貳參點壹參公克）後，置放在台南市
○區○○街四五六巷六弄八號住處，準備找人賣出，在尚未賣出以前，經警於八十九
年八月十四日下午十七時持搜索票在前開住處當場查獲，並扣得上開毒品及其所有之
供販賣毒品預備用之小型磅秤一台、分裝器七支、夾鏈袋五包等情，因而撤銷第一審
判決，改判論處上訴人販賣第一級毒品及販賣第二級毒品兩項罪刑，固非無見。
惟查：(一)訊問被告，應先告知犯罪嫌疑及所犯所有罪名，罪名經告知後，認為應變更
者，應再告知，刑事訴訟法第九十五條第一款定有明文。而其所謂「犯罪嫌疑及所犯
所有罪名」，除起訴書所記載之犯罪事實及所犯法條外，自包含刑事訴訟法第二百六
十七條規定起訴效力所擴張之犯罪事實及罪名，暨同法第三百條規定變更後之新罪名
，法院就此等新增之罪名、事實或變更之罪名，均應於認為有新增或變更之時，隨時
但至遲應於審判期日前踐行告知之程序，使被告知悉而充分行使其防禦權，以避免突
襲性裁判而確保其權益。本件公訴人起訴上訴人犯毒品危害防制條例第五條第一項意
圖販賣而持有第一級毒品及同條例第五條第二項意圖販賣而持有第二級毒品兩項犯罪
，原判決變更起訴法條，改依販賣第一級毒品及販賣第二級毒品罪論處上訴人罪刑，
竟漏未依上揭規定，於審判期日前踐行罪名變更告知程序（參見原審訊問及審判筆錄
所為記載），妨礙上訴人訴訟防禦權之行使而顯然於判決有影響，自難認為合法。(二)
原判決依憑上訴人之警訊自白，作為認定其犯行之主要論據。然卷附上訴人自白犯罪
之警訊筆錄記載，訊問開始時間為八十九年八月十五日上午十時，結束時間為八十九
年八月十五日下午三時（見警卷第二頁正面偵訊（調查）筆錄），另卷附陳俊升精神
科診所之診斷證明書則記載：上訴人因海洛因與安非他命多重濫用合併戒斷症候群症
狀，於八十九年八月十五日上午十點就醫，於十點三十分給予針劑處理，戒斷症候群
其意識恢復須時十二小時（見警卷第十五頁診斷證明書），而證人即醫師陳俊升於原
審法院亦證稱：上訴人是在八十九年八月十五日上午十時許由三個警員帶去就醫，當
時發現他身上有多處針孔，意識嗜睡、躁動不安，也有作嘔現象，評估他是藥物戒斷
症候群，約十點半先為他打兩針，效果不是很好，到十一點三十五分又打一針，情況
比較改善，過後沒多久，就由警方帶走了；診斷書記載給予針劑處理意識恢復須十二
小時，係以針劑處理其戒斷症候群，推測其針劑藥物完全代謝，須十二小時；他打針
後情緒平穩，躁動不安改善，意識半清醒，由警方半扶持離開等語（見原審上更(一)字
卷第九十六頁、第九十七頁），上訴人復辯稱：該警訊筆錄係在意識不清下所為，應
無證據能力云云（見一審訴字卷第四十三頁、第九十三頁、第一二二頁，原審上更(一)
字卷第三十六頁、上更(二)字卷第一○九頁），倘醫師陳俊升上開證述屬實，上訴人是
否於藥物濫用戒斷症候群病症發作，出現嗜睡，躁動不安，意識僅係半清醒之期間內
受警察長時間訊問，而影響該警訊筆錄自白之任意性，尚非無疑。原審未詳予釐清，
逕認該長時間訊問之警訊筆錄均非在上訴人意識不清之情況下所為，仍得採為認定事
實之證據，自有未合。(三)第一審法院於羈押上訴人前訊問上訴人時，上訴人曾供稱：
「扣案證物（指扣案之毒品）想要賣的，尚未找到買主」等語（見第一審法院八十九
年聲羈字第二五○號卷第四頁），其所稱扣案毒品「想要賣」，係其意圖販賣而販入
該毒品，尚未賣出之際為警查獲，或其因其他原因而販入或持有該毒品，嗣起意販賣
，尚未賣出時而被查獲，此攸關上訴人罪責之事證，原審未予詳查究明，遽為判決，
尚嫌速斷，併有查證未盡之違誤。以上或為上訴意旨所指摘，或為本院得依職權調查
之事項，應認原判決仍有撤銷發回更審之原因。
據上論結，應依刑事訴訟法第三百九十七條、第四百零一條，判決如主文。
中      華      民      國    九十二    年      三      月     十三     日
                              最高法院刑事第十一庭
                                  審判長法官  呂  潮  澤
                                        法官  白  文  漳
                                        法官  陳  世  雄
                                        法官  孫  增  同
                                        法官  林  開  任
      右正本證明與原本無異
                                              書  記  官
中      華      民      國    九十二    年      三      月     十七     日
                                                                        Ｂ


司法院資訊處製作；財團法人民間司法改革基金會備份。
